【裁判字號】    89,判,2663
【裁判日期】    890831
【裁判案由】    有關核發證明事務
【裁判全文】
最  高  行  政  法  院  判  決                八十九年度判字第二六六三號
    再 審原 告  甲○○
    再 審被 告  嘉義縣新港鄉公所
    代  表  人  葉日朗
右當事人間因有關核發證明事務事件，再審原告對本院中華民國八十八年三月三十一
日八十八年度判字第七六八號判決提起再審之訴。本院判決如左：
    主  文
再審之訴駁回。
再審訴訟費用由再審原告負擔。
    事  實
緣再審原告所有坐落嘉義縣新港鄉○○段宮前小段三四三號耕地出租予黃金山，民國
八十五年底租期屆滿，再審原告欲收回自耕，乃向再審被告申請核發自耕能力證明書
，為再審被告所否准。再審原告不服，一再訴願，遞遭決定駁回，循序提起行政訴訟
，經本院八十八年三月三十一日八十八年度判字第七六八號判決定（以下稱原判決）
駁回。再審原告以本件原判決有行政訴訟法第二十八條第一款及第十款再審事由，對
之提起再審之訴。茲摘兩造訴辯意旨如次：
再審原告起訴意旨略謂：一、因原判決適用法規顯有錯誤而提起再審者：(一)、查自耕
能力證明書之申請及核發應依內政部八十四年三月二十八日發布之「自耕能力證明書
之申請及核發事項」（以下簡稱注意事項）辦理，該注意事項第一點定有明文。本件
原判決就系爭申請及核發證明書事件，應適用而未適用該注意事項，而以內政部八四
．七．二九．台八四內地字第八四一○六九○號函及再審被告訴訟代理人之不實，毫
無憑據之供詞為其裁判依據，則原判決適用法規與該案應適用之現行法規，即難謂無
違誤之處。(二)、況查「注意事項」第二點乃就申請證明書之目的所為之規定，至於申
請人之資格則規定於同注意事項第五點及第六點，原判決未明再審原告申請自耕能
力證明書當時如何不符首開「注意事項」第五點及第六點之處，自有適用法規錯誤之
再審原因。(三)、所謂「現耕農民」係指申請人所列現耕農地確係自耕者而言，有內政
部八十五年六月二十五日八五內地字第八五七七九○五函釋可考。又所謂現耕農地確
係自耕者係指申請人所列農地是否全部出租，或已廢耕，或實施委託經營而言，有內
政部七四．六．十五．七四台內地字第三二一一四七號函釋可稽。次查現代農業機械
化，經營及管理重於勞力操作，再審原告於八十六年二月十一日申請自耕能力證明書
當時所列之現耕農地坐落嘉義縣新港鄉○○段宮前小段一六八號及同段同小段三五一
號兩筆私有農地，全無出租，廢耕，或委託經營情事，完全自己經營，確係自耕，再
審原告為現耕農民無訛，再審被告扭曲上開函釋「現耕農民」涵意，蓄意打壓再審原
告之生存空間，徒以行動遲緩，未實際從事農耕工作為由，處分退回再審原告之申請
，有違上開函釋旨意，其處分不適用法規，原判決逕予維持，亦有不適用法規之再審
原因。(四)、依民法第七六五條規定：「所有人於法令限制之範圍內，得自由使用，收
益，處分其所有物並排除他人之干。」。內政部在台八四內地字第八四一○六九○
號函規定自耕能力證明書申請人於申請時應具結確為現耕農民之配套措施牴觸上開民
法規定，依中華民國憲法第一七二條規定應屬無效。原判決以無效之行政配套為論據
，判決「原告之訴駁回」，顯有適用法規之錯誤。(五)、所謂「自耕」並非專指能自任
耕作，其為維持一家生活直接經營耕作者，亦屬之。土地法第六條後段訂有明文，鈞
院六八．六．二十一．六十八年度判字第三六九號亦著有判例。原判決適用土地法第
六條前段遽予判決，非但適用法規錯誤，且與上揭判例有所牴觸。二、因再審原告發
現未經斟酌之重要證物而提起再審者：(一)、再審原告於八十六年二月十一日向再審被
告提出自耕能力證明書之申請，依台灣省政府八五．五．十．八五府研三字第一五二
八九一號函所列「台灣省各機關處理人民申請案件項目及期限表」規定自耕能力證明
之辦理總期限為二十一天。查再審被告處分退件日期為八十六年三月六日，顯已逾辦
理期限，不無違失。(二)、再審被告訴訟代理人於八十八年二月九日在鈞院開庭時供稱
：「於八十六年三月四日去看再審原告」，先則說：．．．他要二個人扶著才能走路
」，又說：「．．．是他太太扶著」，其供詞前後不一致，顯屬虛構，又無法提出確
切證據，諸如訪查紀錄，出差紀錄等，以實其說，依法不足採信。三、綜上所述，請
判決廢棄原判決，撤銷一再訴願決定及原處分等語。
再審被告答辯意旨略謂：一、本案系爭再審原告甲○○有無自耕能力之認定，依內政
部八十四年七月二十九日台（八四）內地字第八四一○六九○號函釋：「．．．申請
人依現行自耕能力證明書之申請及核發注意事項規定申請核發自耕能力證明書時，其
戶籍登記職業記載為第五點第一項第二款所定各類者，即符合職業之規定．．．惟為
符合該點所稱現耕之規定，申請人於申請時，除應符合職業記載之規定外，應同時具
結為現耕農民。」至上開函所稱現耕農民，係指申請人所列現耕農地確係自耕者而言
，如申請人已依照上開函規定具結為現耕農民，鄉（鎮、市、區）公所即應依其具結
受理。惟受理後有他人檢舉其具結不實並經查明屬實者，應即駁回其申請或撤銷已核
發之自耕能力證明書。所謂；「自耕」，依土地法第六條前段規定係指自任耕作者而
言。所謂自任耕作，係指申請人親自耕作。二、土地法第三十條第一項所謂之自耕，
是否包含同法第六條後段所指為維持一家生活直接經營耕作者，以自耕論之「準自耕
」在內，按最高法院民國七十八年四月二十六日七十八年度第十次民事庭會議決議：
「土地法第三十條第一項之所謂能自耕，限於土地法第六條前段狹義自耕，專指能自
任耕作之自然人而言，不包含同條後段之「準自耕」。因此承受人之自耕能力，即係
專指承受人本人而言，不包含承受人家屬之具有自耕能力者在內。」再審原告是否有
自任耕作之能力，前經貴院諭知前往現場查看身體狀況或再審原告自行前往田間，會
同再審被告錄影證明再審原告均拒絕為之，是以再審原告現顯已無自耕能力，其具結
為現耕農民，與事實不符。三、按耕地出租人收回耕地，申請核發自耕能力證明書，
應準用「自耕能力證明書之申請及核發注意事項」之有關規定，如逾七十歲者，得以
其同一戶內共同生活符合規定之家屬申請之（內政部七九、一○、二七台內地字第八
四七一八二號函）。再審原告之配偶、林陳文月於八十六年二月十一日申請核發自耕
能力證明書，業經本所八十六年三月三日新鄉農字第一一九六號核發自耕能力證明書
，對於再審原告申請收回耕地之權益，並無影響，併予明。四、自任耕作能力乃事
實認定問題，再審原告如自認有自任耕作能力，應以實際行動下田耕作，並經相關單
位勘查認定，而不是自說自話自行認定。五、綜合前述，再審原告有無自耕能力，乃
是事實的認定問題，再審原告然無法親自耕作，顯與其具結確為現耕農民不符，本所
依法駁回其申請，於法並無不合，請駁回再審之訴等語。
    理  由
按行政訴訟法第二百七十三條第一項第一款所謂適用法規顯有錯誤，係指原判決所適
用之法規與該案應適用之現行法規相違背，或與解釋判例有所牴觸者而言。至於法律
上見解歧異，再審原告對之縱有爭執，要難謂適用法規錯誤，而據為再審之理由。又
該條項第十三款所謂發見未經斟酌之重要證物者，係指該證物在前訴訟程序中即已存
在而當事人不知其存在，現始發現者而言，並以如經斟酌可受較有利益之裁判者為限
。本件再審原告所有坐落嘉義縣新港鄉○○段宮前小段三四三號耕地出租予黃金山，
八十五年底租期屆滿，再審原告欲收回自耕，乃向再審被告申請核發自耕能力證明書
，為再審被告所否准。原告不服，一再訴願，遞遭決定駁回，循序提起行政訴訟。本
院原判決認：「經查原告遭人檢舉無耕作能力，被告乃派員實地查證，當時原告賴其
妻扶持，方能行走，無法前往田裡耕作，業據前往調查之承辦員羅清賢到庭證明屬實
。且本院通知原告本人到庭調查並未到庭，而據其所委之訴訟代理人林顯稱，原告
因路途遙遠，體力不堪負荷，無法前來。經諭知由本院前往現場查看原告身體狀況或
原告自行前往田間，會同被告錄影證明，原告均拒絕為之，有本院八十八年二月九日
調查證據筆錄可稽，是原告現顯已無自任耕作能力，其具結確為現耕農民，與事實不
符。被告因而否准發給自耕能力證明，揆諸首揭說明，並無違誤，亦未違反憲法第十
五條規定，一再訴願決定，遞予維持，俱無不合。次查，原告之戶籍職業欄登記為自
耕農，且有自己名義之農地，非即表示有自任耕作能力。其以往縱有自耕能力，曾領
得自耕能力證明書，亦不足以證明現仍有自耕能力。現代農業固趨向機械化、企業化
，不完全依賴勞力，惟仍須有自任耕作能力者，方能發給自耕能力證明書，全部委諸
他人代為，自非自任耕作。原告行走尚賴他人扶持，當無能力自任耕作。其提出之定
式「現耕農民切結書」雖載『本人確為現耕農民，並保證收回農地後，確能自任耕作
，如有不實，．．．同意由原核發機關撤銷自耕能力證明書』，該切結書未限制核發
前，如經檢舉查明切結內容不實，現無自任耕作能力，亦須發給證明書，否則發給後
須再撤銷，徒增勞費。至原告所有農地究由何人代耕，被告並無證明之必要，其巳查
明原告身體狀況，無自任耕作能力，即為已足，原告所訴各節均無可採，其訴非有理
由」故依土地法第六條前段、內政部八十四年三月二十八日台內地字第八三一四二六
五號函修訂之「自耕能力證明書之申請及核發注意事項」第五點第一項第二款規定，
以及內政部八十五年六月二十五日台八五內地字第八五七七九○五號函釋意旨，駁回
再審原告前訴訟程序之訴。核其所適用之法規，並無與該案應適用之現行法規相違背
，或與解釋判例有所牴觸之情形，自難謂原判決有行政訴訟法第二百七十三條第一項
第一款再審事由。再審原告主張，本件原判決應適用而未適用前開「自耕能力證明書
之申請及核發注意事項」云云，核非屬實，自不足採。再審原告復主張，所謂自耕，
並非專指能自任工作而言云云，業經再審原告於前訴訟程序提出，為原判決調查證據
後詳述理由所不採；又再審原告主張，內政部八十四年七月二十九日台（八四）內地
字第八四一○六九○號函牴觸民法第七六五條，依憲法第一七二條規定，應屬無效，
原判決適用無效法規為判決依據，顯有適用法規錯誤之情形云云，查上開內政部八十
四年七月二十九日台（八四）內地字第八四一○六九○號函，並非原判決直接適用之
法規，況再審原告因事實上無法自耕，故不能取得自耕能力證明書，並非因內政部上
開函釋之限制而無法取得自耕能力證明書，再審原告以該函限制其所有權之行使而違
憲無效云云，核均屬再審原告一己法律上見解歧異，再審原告對之縱有爭執，要難謂
為原判決適用法規錯誤，而據為再審之理由。又再審被告處理再審原告系爭申請事件
，是否逾限，乃再審被告之行政責任問題，與再審被告系爭處分是否違法之認定無關
，因此縱經斟酌，亦不能使再審原告受較有利益之裁判；至再審被告訴訟代理人於八
十八年二月九日本院開庭時之證詞，業經本件原判決審酌，均與首開行政訴訟法第二
百七十三條第一項第十三款所謂當事人發見未經斟酌之重要證物之說明不合，亦難謂
原判決有行政訴訟法第二百七十三條第一項第十三款所規定之再審事由。綜上所述，
本件再審意旨並無再審理由，應予駁回。
據上論結，本件再審之訴為無理由，爰依行政訴訟法施行法第二條、行政訴訟法第九
十八條第三項前段，判決如主文。
中    華    民    國     八十九      年      八      月     三十一      日
                    最 高 行 政 法 院 第 二 庭
                                審 判 長 法  官      陳  石  獅
                                         法  官      徐  樹  海
                                         法  官      彭  鳳  至
                                         法  官      黃  璽  君
                                         法  官      高  啟  燦
右  正  本  證  明  與  原  本  無  異
                                         法院書記官  王  福  瀛
中    華    民    國     八十九      年      九      月       四        日


司法院資訊處製作；財團法人民間司法改革基金會備份。
